【裁判字號】    88,上訴,4285
【裁判日期】    890425
【裁判案由】    違反水利法
【裁判全文】
臺灣高等法院刑事判決                          八十八年度上訴字第四二八五號
    上  訴  人  臺灣臺北地方法院檢察署檢察官
    被      告  乙○○
    被      告  甲○○○
右上訴人因被告違反水利法案件，不服臺灣臺北地方法院八十八年度訴字第九九六號
，中華民國八十八年九月十四日第一審判決（起訴案號：臺灣臺北地方法院檢察署八
十八年度偵字第六一二、九九五九號），提起上訴，本院判決如左：
    主  文
上訴駁回。
    理  由
一、公訴意旨略以：被告乙○○明知坐落於台北縣新店市五重溪河川行水區上方，毗
    鄰新店市○○段頭城小段四七地號之未登錄地上，以柱子支撐住河床之方式，往
    上搭建水泥地板覆蓋鐵皮屋頂圍牆改建而成之門牌號碼為台北縣新店市○○路○
    段臨一０九之一號（起訴書誤載為一九一號之一）之鐵皮屋，面積０．００八八
    公頃，係其夫林建和於民國七十三年左右所改建，為有礙水道防衛，並致生公共
    危險之違反水利法之建物，竟於其夫死亡後之八十六年二月一日，另行基於違反
    水利法之犯意，以其子林宗男之名義，將該屋出租予被告甲○○○。被告甲○○
    ○明知該屋坐落於五重溪河川行水區上方，係有礙水道防衛，並致生公共危險之
    違反水利法之建物，竟基於與乙○○共同妨礙水道防衛之犯意聯絡，加以承租，
    用以販賣蔬菜、水果、魚肉、雜貨，足以妨礙水道防衛，致生公共危險等情，因
    認被告共同涉嫌違反水利法第七十八條第一項第九款之規定，而犯同法第九十二
    條之一第一項後段之罪嫌。
二、按犯罪事實應依證據認定之，無證據不得推定其犯罪事實，刑事訴訟法第一百五
    十四條定有明文。訊據被告乙○○、甲○○○，對乙○○將前開新店市○路○段
    臨一０九之一號鐵皮屋出租與被告甲○○○，作為販賣雜貨蔬果使用等事實，固
    均直承不諱，惟均否認有違反水利法之犯行，被告乙○○辯稱該處原係其公、婆
    林游文、林游月裡於六十年間搭建豬舍，至七十三年間其夫林建和在豬舍上方搭
    建鐵皮屋使用，八十四年間其夫林建和過世，事後才於八十六年間將該鐵皮屋出
    租與被告甲○○○使用，其並未予以加蓋，該屋經稅捐機關編列有門牌號碼，且
    新店市公所曾在該屋下方河道內興建擋土牆，該屋在檔土牆之內，應無妨礙水道
    等語；被告甲○○○辯稱其僅租用該屋，並未加蓋，不知會違法等語。
三、查被告乙○○出租與被告甲○○○使用門牌號碼為台北縣新店市○○路○段臨一
    ０九之一號鐵皮屋，雖係座落於台北縣新店市○○○○道之國有未登陸土地上，
    業經檢察官勘驗並囑託台北縣新店市地政事務所測量繪製有土地複丈成果圖可按
    ，然查該處原係由被告乙○○之公、婆林游文等人搭建之豬舍，至七十三年間再
    由被告乙○○之夫林建和在豬舍上搭蓋如現狀之鐵皮屋使用，嗣林建和於八十四
    年間死亡後，被告乙○○始於八十六年二月一日將該屋以其子林宗男之名義出租
    與被告甲○○○使用迄今等事實，業經被告乙○○、甲○○○分別供明在卷，並
    經證人即新店市雙城里里長黃燦煌於偵查中證述綦詳（偵查卷第二十九頁反面）
    ，復據檢察官於起訴書內載敘甚明，據此以言，該鐵皮屋既非被告二人所建，被
    告乙○○僅係於其夫過世後將之出租他人使用以牟利，被告甲○○○承租該屋僅
    單純在該處經營雜貨、蔬果買賣，此外，並無任何確切證據證明被告二人有何足
    以妨害水道、危害河川安全之積極行為，已難認被告二人有何該當於水利法第七
    十八條第一項第九款所稱「其他有礙水道防衛之行為」可言，即與水利法第九十
    二條之一第一項之罪規定之構成要件不符。
四、次查台北縣新店市五重溪雖於七十九年間經經濟部水利處（前臺灣省水利局）劃
    定為區○○○路，惟依水利法施行細則第十六條之一規定仍屬水道，非無水利法
    第七十八條規定之適用，有經濟部水資源局八十九年三月六日經（八九）水資四
    字第八九００００二一０三號函在卷可參；惟查水利法第九十二條之一第一項中
    段及後段之罪，除須有違反同法第七十八條第一項各款情形外，並分別以「因而
    損害他人權益」及「致生公共危險」為其成立要件，然所謂「損害他人權益」，
    以發生具體損害為要件；所謂「致生公共危險」，係屬具體的危險犯，雖非必已
    使堤岸潰決，人、畜、房屋淹沒，始得謂已發生具體之危險，然仍應依社會一般
    觀念客觀認定，有妨礙水流、發生公共危險之具體事實為必要，自非僅以有足以
    生損害之虞之抽象危險為已足（參見最高法院七十四年度台上字第三九五八號判
  例、八十三年度台上字第四０八五號、八十五年度台上字第六一一五號判決）。
    本案經本院囑託台北縣政府派員實地勘查是否已發生足以危及水道安全之具體公
    共危險情形，據台北縣政府函覆僅略稱「查於排水界縣內施築構造物，恐有束縮
    河道、阻礙水流、影響排水而致生公共危險之虞。」，有該府八十九年二月十五
    日八九北府工水字第一五一三四號函可憑（附於本院卷），該函所稱目前之情形
    ，顯然僅屬抽象危險，尚無損害他人具體權益、及有妨礙水流、發生具體公共危
    險等情事發生，故該函已不足資為不利於被告之論據；又被告乙○○已供稱新店
    市公所已在該屋下方河道內興建擋土牆，該屋在檔土牆之內，應無妨礙水道等情
    ，並提出照片七張為憑（原審卷第二十、二十一、三十九、四十頁），原審法院
    經向新店市公所函查結果，新店市公所雖覆稱該地段並無設施擋土牆，係由業主
    自行施築混凝土柱搭蓋等情，並附送現場照片乙張（原審卷第五十一、五十二頁
    ），然而就該照片與卷內所附其他本案鐵皮屋之照片多張（偵查卷第十三至十七
    頁，原審卷第二十、二十一、三十九、四十頁）比對結果，該照片位置所示之建
    築物顯然並非本案之鐵皮屋，且該市公所八十八年八月十六日八八北縣店工字第
    三二七二０號函已敘明「本市五重溪全長六公里多，擋土牆之設施係逐年分段辦
    理」等語（原審卷第四十二頁），可見新店市公所確曾興建擋土牆，則被告所辯
    應堪採信，新店市公所前函所述應有誤會；再就被告所提之照片以觀，該鐵皮屋
    之位置確在擋土牆之內，復參諸證人即台北縣工務局水利課職員陳揚輝於原審已
    到庭證稱該擋土牆之作用是避免水位高漲時沖刷排水道旁之土石等語（原審卷第
    三十八頁），可見新店市公所在該鐵皮屋下方外端興建擋土牆後，該鐵皮屋建築
    尤無妨礙水流、造成具體損害他人權益或致生公共危險之可能；則被告等所為，
    縱可認為係違反水利法第七十八條第一項第九款，惟既與水利法第九十二條之一
    第一項中段、後段之罪之構成要件不符，仍無以該等罪責相繩之餘地，自應為被
    告等均無罪之諭知。
五、原判決以不能證明被告二人犯罪為由，而為被告二人無罪之判決，經核於法尚無
    違誤，至於原判決另認前揭鐵皮屋所在位置係位於排水界線內，而非位於行水區
    、堤防用地、維護保留使用地及安全管制地內，難謂係水道保護之範圍，倘因而
    造成損害他人之權益，應依水利法第九十三條第一項之規定論處，尚難以其違反
    同法第七十八條第一項第九款之規定，而依同法第九十二條之一第一項規定處罰
    乙節，其所持法律上之見解雖有可議，然與全案情節尚無影響；檢察官以系爭之
    地位於五重溪排水界縣內，屬於水道範圍，應有水利法第七十八規定適用等語提
    起上訴，指摘原判決不當，仍難認為有理由，應予駁回。
據上論斷，應依刑事訴訟法第三百六十八條，判決如主文。
本案經檢察官吳國南到庭執行職務。
中    華    民    國    八十九    年        四      月      二十五      日
                              臺灣高等法院刑事第二十三庭
                                  審判長法  官  劉  靜  嫻
                                        法  官  林  勤  綱
                                        法  官  宋      祺
右正本證明與原本無異。
如不服本判決應於收受送達後十日內向本院提出上訴書狀，其未敘述上訴之理由者並
得於提起上訴後十日內向本院補提理由書（均須按他造當事人之人數附繕本）。
                                        書記官  郭  淑  卿
中    華    民    國    八十九    年       四       月     二十六       日


司法院資訊處製作；財團法人民間司法改革基金會備份。
